【裁判字號】    98,聲判,28
【裁判日期】    990226
【裁判案由】    聲請交付審判
【裁判全文】
臺灣臺南地方法院刑事裁定              98年度聲判字第28號
聲  請  人  東南亞工程股份有限公司
代  表  人  戊○○
代  理  人  王成彬律師
被      告  乙○○
被      告  丙○○
被      告  丁○○
被      告  甲○○
上列聲請人因告訴被告等涉犯偽造文書等案件，不服臺灣高等法
院臺南分院檢察署98年度上聲議字第893號駁回再議之處分，聲
請交付審判，本院裁定如下：
    主  文
聲請駁回。
    理  由
一、本件聲請交付審判意旨以：
  (一)原不起訴處分理由略以94年1月7日、94年3月8日、94年3月9
    日、94年3月10日、94年4月26日等5天的監工日報表係補蓋
    ，且係乙○○親自蓋章，吳有權蓋章，故無偽造文書之問題
    ；且告訴人（聲請人）之告訴在於乙○○之職章與當時之職
    稱不符，並未爭執其內容為虛偽云云。
  (二)惟查告訴人之告訴狀主要之告訴意旨在於：告訴人承攬「台
    南市柴頭港溪排水整治工程-中正橋改建工程」，因該工程
    未先向主管機關水利署第六河川局申請取得許可，即逕行施
    作，遭該局於94年4月25日取締命令停工，告訴人認為申請
    許可之義務為台南市政府，因遭受重大損失，乃對台南市政
    府終止契約，並提起民事訴訟，在訴訟中對於申請許可之義
    務到底為台南市政府抑或為告訴人，乃兩造主要爭點之一，
    台南市政府為證明申請義務為告訴人，告訴人違反義務未申
    請許可而遭第六河川局取締，乃咎由自取，台南市政府不必
    負違約責任，台南市政府為證明告訴人負有提出申請之義務
    ，該府並曾迭催告訴人提出申請，遂在一審訴訟中向本院提
    出94年l月7日、94年3月8日、94年3月9日、94年3月10日、
    94年4月26日監工日報表證明被告等「多次向承包商口頭說
    明」「本件工程向水利署申請許可之義務為承包商責任」，
    以作為台南市政府訴訟之有利之証據，告訴人對於台南市政
    府之此項主張至為訝異，並提出投標須知，立法委員賴清德
    之函，及行政院公共工程委員會之裁決書，台南地方法院之
    函查（水利署之覆函）以資證明被告等94年l月7日、94年3
    月8日、94年3月9日、94年3月10日、94年4月26日，5天之監
    工日報表所載內容與事實不符，並以乙○○於該5日之職稱
    為「下水道工程課技士代理課長」，但該5日所蓋乙○○之
    職章卻為「下水道工程課課長」作為該5日監工日報表係臨
    訟偽造，該5日之監工日報表既為偽造，當然該5日之監工日
    報表內容為不實，此就告訴人之告訴狀旨在論述「申請河川
    許可」之義務人為誰？未申請許可而逕行施作之責任為誰？
    受第六河川局之取締其可歸責之原因為誰？凡此論述之重點
    即在於該5天監工日報表之內容是否實在，原處分未綜觀全
    部告訴意旨，遽認告訴人未爭執監工日報表內容是否實在，
    顯有疏縱，且屬斷章取義，不起訴處分書對於此部分既未調
    查，即屬重大違法，有交付審判詳為查之必要。矧告訴人在
    告訴狀為證明告訴意旨並非虛構，且告訴事實有充分之理由
    與證據，在告訴狀附件附有（證l）至（證8）厚厚一疊之證
    據全部在證明申請河川使用許可之義務在於台南市政府，並
    非在於告訴人，依告訴狀之意旨再配合（證l）至（證8）即
    可充份明瞭告訴人之告訴乃在指摘該5日監工日報表內容之
    不實，何以不起訴處分罔顧告訴意旨及所有證物，曲指告訴
    人未爭執文書之內容，聲請再議之處更又謂告訴人未舉證證
    明被告等偽造文書之不法事實，對於告訴人提出之（證1）
    至（證8）未置可否，殊令人啼笑皆非？若謂告訴人不爭執
    文書之內容而只爭執乙○○之章到底為「課長」或「代理課
    長」，則告訴人提出告訴何用？告訴人在告訴狀內急呼「申
    請義務人」為台南市政府，申請責任在於台南市政府，台南
    市政府違約，等等問題，其目的又何在？且告訴人於97年6
    月3日提出告訴，不起訴處分為98年7月31日長達1年餘，檢
    察官何以不問問告訴人之告訴意旨為何？對於文書內容之真
    偽有無爭執？既不問問清楚即遽謂告訴人不爭文書之真偽，
    則長達一年多來係在查何問題？追何証據？凡此均屬刑事職
    權調查之職責所在，原處分不查，即有交付審判而予調查之
    必要。又若謂告訴人不爭執文書內容之真偽，告訴人只在控
    告「代理課長」與「課長」之職稱與章，則告訴人提此告訴
    有何意義？
  (三)至乙○○確是由「代理課長」昇為「課長」，此亦為原處分
    所是認，而「代理課長」與「課長」職稱不同，職位不同，
    身分不同，其不同之職稱、職位、身分表現於文書上之稱謂
    即為職章，縱而公文書上不同之職章所表徵之職稱，其效力
    亦有不同，換言之，「代理課長」時不能蓋「課長」之章，
    「課長」時當然亦不能蓋「代理課長」之章，此應為公文程
    式之當然解釋，查94年l月7日、94年3月8日、94年3月9日、
    94年3月10日、94年4月26日，當時乙○○為代理課長，然該
    5天之監工日報表竟蓋乙○○「課長」之職章，此顯然可見
    該5日之監工日報表為偽造（乙○○真除課長後偽造，且將
    原監工日報表抽換，使抽換前後之監工日報表內容變更），
    雖被告在不起訴處分內供稱監工日報表可能事後補作，補作
    之日期可能為一個月，惟按所謂監工日報表即為每天「日報
    」，若可事後補造，何以稱為「日報表」，況依工程常規「
    日報表」無論為施工日報表或監工日報表，均為當日製作，
    絕無嗣後補造或補報者，否則即不叫做「日報表」。且該5
    日之監工日報表除94年3月8、94年3月9日、94年3月10日，3
    天為連日以外，94年1月7日距94年3月8日已兩個月，94年4
    月26日距94年3月10日則相距亦有一個多月，而94年1月7日
    距94年4月26日則3個月又15日之久，與被告等所謂一個月補
    造之情形，並不相符，此亦可見被告等詞窮弊現，一般而言
    ，補作日報表應緊接而連續（因日報表應每日製作）何以被
    告等竟跳躍補作，且逾一個多月至3個多月始補作？豈合乎
    常理？故顯然該5天之監工日報表為抽換偽造，否則不會有
    不連續且相隔月餘或數月之情形。
  (四)原不起訴處分又依被告等片面所述認為：監工日報表是監造
    單位中華顧問工程司製作，由該公司送市府備查，丙○○核
    章後，轉呈乙○○，有時中華顧問工程司送來的監工日報表
    ，是每15日送一次，但有時會一個月才送來，如果有些地方
    沒記載，會退回去請他們補正，來回可能再拖延10天至半個
    月。
  (五)若以上被告之供述可信以及原不起訴處分之理由可採，則監
    工日報表可能是「15日送一次，有可能是一個月送一次，又
    可能退回補正，退回來往約10日」，查果如監工日報表可以
    不在當天製作，而在15天後，或一個月後製作，更可以製作
    後來回補正10天，則此種報表已不是「日報表」，已無日報
    表之意義，原不起訴處分竟然採信被告所言，作為被告有利
    之理由，顯然牽強、失衡、更偏袒被告。
  (六)查乙○○係94年6月3日真除，由代理課長升任課長，系爭5
    天的監工日報表全部均蓋「乙○○下水道工程課課長」之章
    足證系爭5天的監工日報表係於94年6月3日以後才製作蓋章
    ，再查系爭5天監工日報表最早的一張為94年1月7日，距乙○○升任課長之94年6月3日長達5個月，最晚的一張94年4月
    26日距94年6月3日亦有1個月又8日，其中3月8、3月9日、3
    月10日3張則距94年6月3日均近3個月之久，此與原不起訴處
    分採信被告所言之監工日報表約15日送一次，有時1個月送
    一次之情形完全不符，足見被告所述係屬臨訟編串，根本不
    是事實。原不起訴處分對於乙○○何時真除下水道工程課長
    ？何以真除以後始在系爭5天監工日報表上蓋章？系爭5天監
    工日報表係分別送核？抑或5天一次送核？如屬分別送核，
    何以5天監工日報表於乙○○真除後送核？且均逾一個月以
    上？何以與被告所謂15日，一個月送核之情形不符？如屬系
    爭5天監工日報表乃一次送核，何以5個不同天之監工日報表
    會在5個月以後送核？凡此均與被告等職責攸關，亦與被告
    等供述是否實在攸關，更係本案被告等是否偽造文書攸關，
    原不起訴處分就以上重要關鍵之事實絲毫未查，致被告等有
    無失職犯罪未明，有應職權調查而未調查之違法，自應再交
    付審判。
  (七)又查系爭5天監工日報表之最後一張為94年4月26日，其前一
    日即94年4月25日為水利署第六河川局以未經申請許可為理
    由取締勒令停工之日，因申請許可之義務事關告訴人與台南
    市政府間採購契約履約責任之重大問題，尤關乎告訴人與台
    南市政府間民事訴訟賠償責任之勝敗關鍵，被告等又屬台南
    市政府與告訴人間採購案之承辦人，訴訟之成敗直接影響被
    告等之行政及法律責任，被告等水利署第六河川局以未經申
    請獲准許可而下令停工後，被告為掩蓋其不利之事實，始偽
    造抽換系爭5天之監工日報表，否則系爭5張監工日報表，何
    以明顯不符工程常規？以及有違工程慣例？又何以有以上所
    述之重大瑕疵？若謂中華顧問工程司未按日製作監工日報表
    送核，何以未予催辦，又何以一再延宕且延宕期日長達一兩
    個月，而未予究責？一次延宕一兩個月已屬問題嚴重，又何
    以任由延宕5次，且每次延宕期日越久？且台南市政府與中
    華顧問工程司對於本件採購工程就工程之施工監工問題會議
    協商之次數至為密集，何偶未見台南市政府對於監工日報表
    製作送核延宕問題有提議或追究之紀錄？而不起訴處分原應
    追究及此，尤允宜交付審判云云。
二、按告訴人不服上級法院檢察署檢察長或檢察總長認再議為無
    理由而駁回之處分者，得於接受處分書後十日內委任律師提
    出理由狀，向該管第一審法院聲請交付審判。法院認為交付
    審判之聲請不合法或無理由者，應駁回之。刑事訴訟法第二
    百五十八條之一、第二百五十八條之三第二項前段，分別定
    有明文。又按民國九十一年二月八日修正公布之刑事訴訟法
    ，新增第二百五十八條之一至之四之「交付審判制度」，其
    主要目的在建立對於檢察官不起訴或緩起訴裁量權之外部監
    督機制，法院僅就檢察官所為不起訴或緩起訴之處分是否正
    確加以審查，用以防止檢察機關之濫權，是依此立法精神，
    同法第二百五十八條之三第三項規定法院審查聲請交付審判
    案件時「得為必要之調查」，其調查證據之範圍，自應以偵
    查中曾顯現之證據為限；而同法第二百六十對於不起訴處分
    已確定或緩起訴處分期滿未經撤銷者再行起訴之規定，其立
    法理由說明該條所謂不起訴處分已確定者，包括「聲請法院
    交付審判復經駁回者」之情形在內。是以，前述「得為必要
    之調查」，其調查證據範圍，更應以偵查中曾顯現之證據為
    限，不得就告訴人新提出之證據再為調查，亦不得蒐集偵查
    卷以外之證據，否則將與刑事訴訟法第二百六十條之再行起
    訴規定，混淆不清。再為避免法官權限之過度擴張，因而壓
    縮檢察官之控訴權限，甚至形成法官兼任檢審角色之「新糾
    問制」，法院對於聲請交付審判案件之審查，應限於檢察官
    不起訴處分是否違法。質言之，如檢察官係依據刑事訴訟法
    第二百五十二條規定予以不起訴處分者，應審查該處分是否
    符合該條各款之規定；若係依據同法第二百五十三條規定為
    不起訴處分者，則應審查該處分是否有裁量逾越或裁量濫用
    之情形。至於檢察官據以不起訴處分之基礎事實，則非法院
    應行介入審查之對象。蓋法院裁定交付審判之前提，乃該案
    件已經跨越起訴門檻，亦即符合刑事訴訟法第二百五十一條
    第一項所規定檢察官應提起公訴之情形。縱或法院對於檢察
    官所認定之事實有不同之判斷，惟該案件必須繼續偵查始能
    判斷應否起訴者，法院仍應依據現行第二百五十八條之三第
    二項前段，以聲請無理由裁定駁回之。
三、查本件聲請人即告訴人東南亞工程股份有限公司以被告乙○○、丙○○、丁○○與甲○○等人涉犯刑法之偽造公文書罪
    ，向臺灣臺南地方法院檢察署檢察官提出告訴，經該署檢察
    官於九十八年七月三十一日以九十八年度偵字第六三九五號
    為不起訴處分後，聲請人不服聲請再議，復經臺灣高等法院
    臺南分院檢察署檢察長認原不起訴處分並無不當，聲請人之
    再議為無理由，於九十八年九月三日以九十八年度上聲議字
    第八九三號處分書駁回再議之聲請，聲請人於同年九月十日
    即收受處分書後十日內委任律師向本院聲請交付審判，本件
    聲請交付審判於程序上尚無不合。
四、按犯罪事實應依證據認定之，無證據不得認定犯罪事實；又
    不能證明被告犯罪者，應諭知無罪之判決；刑事訴訟法第一
    百五十四條第二項、第三百零一條第一項分別定有明文。所
    謂犯罪事實之證據，係指足以認定被告確有犯罪行為之積極
    證據而言，該項證據且須適合被告犯罪事實之認定，始得採
    為斷罪資料，有最高法院二十九年度上字第三一０五號、五
    十三年度台上字第二七五０判例足資參照。又認定不利於被
    告之事實，須依積極證據，苟積極證據不足為不利於被告事
    實之認定時，即應為有利於被告之認定，更不必有何有利之
    證據。再事實之認定，應憑證據，如未能發現相當證據，或
    證據不足以證明，自不能以推測或擬制之方法，為裁判基礎
    ，況告訴人之告訴，係以使被告受刑事訴追為目的，是其陳
    述是否與事實相符，仍應調查其他證據以玆審認，最高法院
    三十年度上字第八一六號、四十年度台上字第八六號、五十
    二年度台上字第一三００號判例均足資參照。
五、本件訊據被告乙○○、丙○○、丁○○與甲○○等，均堅決
    否認有偽造公文書等犯行，被告乙○○辯稱：日報表是抽換
    的等語、被告丙○○辯稱：日報表是抽換，是因為當初中華
    顧問工程公司送到市政府，發現錯誤，所以叫他拿回去改的
    ，所以才會抽換。原來錯誤的部分是讓他們帶回去，舊的就
    沒有再拿來了，換新的來等語。被告丁○○辯稱：是抽換的
    。原來的承商所呈送的資料，要向第六河川局做申請的動作
    ，這些資料的提送，文字並沒有加進去，因為文字在設計圖
    上都有註明，我們只是在口頭上告知等語。被告甲○○辯稱
    ：是抽換的等語。經查：
  (一)按中華民國刑法上所稱之稱公文書者，謂公務員職務上製作
    之文書。又依94年1月7日條修正，95年7月1日施行之刑法上
    所稱之公務員係謂下列人員：「一、依法令服務於國家、地
    方自治團體所屬機關而具有法定職務權限，以及其他依法令
    從事於公共事務，而具有法定職務權限者。」、「二、受國
    家、地方自治團體所屬機關依法委託，從事與委託機關權限
    有關之公共事務者。」。查本件系爭之監工日報表，係由財
    團法人中華顧問工程司之工程師甲○○所製作，作成之後始
    交由其主任即被告丁○○審核，再送至臺南市政府工務局備
    查，由當時之代理課長乙○○、技士丙○○核章等情，已據
    被告方朝羲於偵查中陳述甚詳，並未據告訴人之代理人爭執
    。可認此一文書確係由被告甲○○所製作。而被告甲○○係
    財團法人中華顧問工程司之人員，非屬國家或地方自治團體
    所屬機關服務之人員，而其所為係屬工程之監造之事務非屬
    公權力或統治權有關之公共事務，自不能認係刑法上所稱之
    「公務員」，是以，其所製作之文書即不能認係公文書。告
    訴人認被告等有公文書登載不實之偽造文書罪嫌云云即有誤
    會。
  (二)另本件告訴人雖指訴被告等人有抽換系爭之五天監工日報表
    之偽造文書犯行，被告等於本院訊問時亦坦承有抽換情形。
    但依卷內偵查中所查得之資料，尚無抽換前後之不同之監工
    日報表，供比對抽換前後有何偽造或登載不實之情形。且按
    「交付審判制度」係對於檢察官不起訴裁量權之外部監督機
    制，法院僅得就偵查中曾顯現之證據為調查範圍，不得就告
    訴人新提出之證據再為調查，亦不得蒐集偵查卷以外之證據
    ，已如前述，從而告訴人此部分之請求既屬偵查中未曾顯現
    之新證據調查方法，且屬偵查卷以外須再蒐集之證據資料，
    依前開說明，即非本院所得調查之證據，本院不得予以審酌
    。自不能單憑告訴人之指訴，率而認定被告等有偽造文書或
    登載不實之偽造文書犯行。是以，本件並未跨越起訴門檻，
    亦即未符合刑事訴訟法第二百五十一條第一項所規定檢察官
    應提起公訴之情形。
六、綜上所述，依偵查卷內所附已盡調查之證據交互參照，原不
    起訴處分書資以認定之理由，並無任何違背經驗、論理法則
    之處，聲請人聲請交付審判為無理由，應依刑事訴訟法第二
    百五十八條之三第二項前段，裁定如主文。
中    華    民    國    99    年    2     月    26    日
                 刑事第七庭    審判長法  官  鄧希賢
                                     法  官  田幸艷
                                     法  官  朱中和
以上正本證明與原本無異。
本件不得抗告。
                                     書記官  黃秋萍
中    華    民    國    99    年    2     月    26    日

司法院資訊處製作；財團法人民間司法改革基金會備份。
